最高法院刑事判決　　　　　　　九十四年度台上字第九三七號
　　上　訴　人　台灣高等法院檢察署檢察官
　　被　　　告　甲○○
　　　　　　　　　　　　之7
上列上訴人因被告偽證案件，不服台灣高等法院中華民國九十一
年三月七日第二審判決（九十年度上訴字第一七八一號，起訴案
號：台灣台北地方法院檢察署八十九年度偵字第一七四三四號）
，提起上訴，本院判決如下：
    主  文
原判決撤銷，發回台灣高等法院。
    理  由
本件原判決以公訴意旨稱：被告甲○○於台灣高等法院審理八十
七年度重上字第二九五號案外人劉欽松、劉欽辛間請求土地所有
權移轉登記等事件一案時，受傳喚於民國八十八年二月二十六日
上午十一時到庭作證，明知系爭坐落台北縣樹林鎮○○街之九間
廠房並非其所建造，竟於當日上午十一時許在台灣高等法院第二
十四法庭內，就該案案情有重要關係之前開事項，供前具結，而
虛偽陳述上揭廠房係由其所施作。因認被告涉有刑法第一百六十
八條偽證罪嫌云云。經審理結果，不能證明被告犯罪，因而維持
第一審諭知被告無罪之判決，駁回檢察官在第二審之上訴，固非
無見。
惟查：(一)、審理事實之法院，對於案內一切證據，除認為不必要
者外，均應詳為調查，然後基於調查所得之心證，以為判斷之基
礎，故證據雖已調查，而尚有其他必要部分並未調查，仍難遽為
被告有利或不利之認定。稽之卷內資料，案外人劉欽松、劉欽辛
間請求土地所有權移轉登記等事件一案，經台灣板橋地方法院於
八十七年六月十六日以八十六年度重訴字第三六二號民事判決劉
欽松勝訴後，劉欽辛不服上訴原審法院，據原審法院八十八年六
月九日以八十七年度重上字第二九五號民事判決理由四(一)所載，
劉欽松於八十七年十月二日準備程序期日表示「五四之十九地號
土地抵工程費，不但包括五四地號的鐵皮屋，還包括了另九間的
工程，全體工程均包括在內。」其於原審（指台灣板橋地方法院
）亦稱「（劉豐治）是興建鐵皮屋、擋土墻沒錯，但沒談價格。
」被上訴人（指劉欽松）顯已承認俊興街之廠房亦為劉豐治所建
，其事後再予否認，原無可採；況該俊興街廠房確為劉豐治鳩工
所建，已據證人廖年明、王萬居、張清紀到庭證述屬實。證人廖
年明、張清紀並稱因俊興街廠房後面有一條水溝，故須施作擋土
墻，核與現場廠房施作之情形相符，有該廠房之照片可稽。且由
該照片觀之，該廠房並非沿溝緣搭建，而係人工施作之基座，與
證人廖年明所稱「是在溝底打一高度三十至五十公分的混凝土，
……目的是將來如欲建房子，可從基座打上鋼筋，否則底下是瀾
泥，即無法架設鋼筋」等語相符。被上訴人雖主張該九間廠房係
證人甲○○所建，惟證人甲○○稱「該廠房未蓋在水溝上，地面
平台突出水溝三公尺左右，建物本體是在水溝邊未突出，……未
因面臨水溝而加作其他工程」，顯與該廠房施作之方式不符；該
證人事後雖改稱其未施作基礎工程云云。惟該廠房之基礎工程為
何，極為明顯，縱該證人未自行施作，亦無不知該廠房另設有擋
土墻之理，是該證人之證言顯非可信，被上訴人爭執該九間廠房
係其所建，即無可取云云，有上開民事判決在卷足稽（見八十九
年度他字第三０七號卷第一二－三五、四六－六一頁）。原審雖
調閱八十七年度重上字第二九五號土地所有權移轉登記等一案卷
共三宗，並影本八十八年二月二十六日準備程序筆錄附卷（見原
審卷第一一九－一二五頁），卻置攸關被告有無於案情有重要關
係之事項，供前具結而為虛偽陳述之劉欽松八十七年十月二日準
備程序之陳述及證人廖年明、王萬居、張清紀等於八十八年一月
十五日準備程序之證述，暨相關之現場照片等於不顧，遽以民事
訴訟程序進行之方式及證據法則，與刑事訴訟程序不同，民事判
決結果對於刑事庭之審理無拘束力，而以劉欽辛所提上述民事判
決及劉欽松於民事訴訟法上自認效果，不足以作為被告之犯罪證
據；證人廖年明之證詞，亦不得據為認定被告犯罪之證據；證人
王萬居、張清紀之證言，並不明確，不足為不利被告之認定云云
（見原判決理由四說明），而為有利被告之判斷，不無證據調查
未盡之違法。(二)、原判決理由四載稱：被告所舉證人陳永輝於一
審明確證稱受僱於被告，確定幫俊興廠房做鐵架，……云云。該
證人於詢以林宏德、魏銘昆是否認識？答：「認識，我們都是受
僱（於）甲○○，我們三人都做鐵工，林宏德、魏銘昆應該有做
過俊興街九間廠房工程，他們屬於外部安裝，……我是屬於內部
製作，沒有去現場安裝，……。」再詢以「林宏德、魏銘昆有去
俊興街做鐵工？」答：「林宏德確定有去現場做；魏銘昆我印象
中應該有去，因為我做時是俊興街廠房鐵架，所以我認為魏銘昆
有拿去安裝，……。」證人林宏德、魏銘昆經一審法院傳喚，應
於九十年四月十八日到庭詐證，均於收受傳票後，拒不到庭；原
審繼續傳喚證人林宏德應於九十年六月二十九日到庭作證，收受
傳票後，仍拒不到庭，此有各該送達證書等在卷足按（見一審卷
第五八、八五、八六、九四頁及原審卷第二九、三四、三五頁）
。該二證人究有無受僱於被告，從事建造坐落台北縣樹林鎮○○
街之九間廠房，攸關證人陳永輝之上述證詞，是否真實可採，及
被告於原審法院審理八十七年度重上字第二九五號劉欽松、劉欽
辛間請求土地所有權移轉登記等事件，應傳於八十八年二月二十
六日到庭作證時供前具結之證詞，是否據實陳述，決無匿、飾、
增、減，而非為虛偽陳述，即有續予傳喚作證必要。該二證人經
合法傳喚，均無正當理由不到場，未再予傳拘到場，遽採信證人
陳永輝之上述所證，並為有利被告之認定，顯有證據調查未盡之
違法。檢察官上訴意旨執以指摘原判決不當，非無理由，應認有
撤銷發回更審之原因。
據上論結，應依刑事訴訟法第三百九十七條、第四百零一條，判
決如主文。
中　　華　　民　　國　九十四　年　　二　　月　二十五　日
                      最高法院刑事第十二庭
                          審判長法官  洪　清　江
                                法官  石　木　欽
                                法官  李　伯　道
                                法官  洪　昌　宏
                                法官  林　勤　純
      本件正本證明與原本無異
                                      書  記  官
中　　華　　民　　國　九十四　年　　三　　月　　七　　日
                                                      Ｋ
